【裁判字號】    90,上易,43
【裁判日期】    900327
【裁判案由】    分割共有物
【裁判全文】
臺灣高等法院臺中分院民事判決      九十年度上易字第四三號
      上  訴  人  乙○○
      訴訟代理人  甲○○
      被  上訴人  丙○○○
      訴訟代理人  黃佩韻律師
右當事人間請求分割共有物事件，上訴人對於中華民國八十九年十一月二十日臺灣臺
中地方法院第一審判決（八十九年度訴字第二四一四號），提起上訴，本院判決如左
：
      主      文
上訴駁回。
第二審訴訟費用由上訴人負擔。
      事      實
一、上訴人方面：未於言詞辯論期日到場，依其提出之書狀及準備程序期日所為聲明
    及陳述如下：
甲、聲明：求為判決：
  1.先位聲明。
    (一)原判決廢棄。
    (二)兩造共有座落台中縣大雅鄉○○段六三二地號，面積二○．二八平方公尺之土
      地不予分割。
    (三)第一、二審之訴訟費用均由被上訴人負擔。
  2.備位聲明。
    (一)原判決廢棄。
    (二)兩造共有座落台中縣大雅鄉○○段六三二地號，面積二○．二八平方公尺之准
      予變賣，其賣得價金依兩造應有部分比例分擔。
    (三)第一、二審之訴訟費用，依兩造應有部分比例分擔。
乙、陳述及所用證據、除引用原判決所載之陳述及證據外，補述略稱：
    原審以上訴人並未依法為地上權登記，而認上訴人尚無取得地上權，而准訴原告
    分割共有物之請求。唯查：
  1.法律承認取得時效制度之理由，乃在於一定之事實狀態，經長期存在之後，社會
    常信賴其與真實權利相符，且在此事實狀態上建立各種法律關係，如為保護真正
    權利人，一旦將之推翻，勢必將此種事實狀態上建立之各種複雜之法律關係完全
    毀壞，造成社會之不安與混亂，此顯與法律在維持共同生活之和平秩序之目的相
    背，何況有權利人長期消極不行使權利，無權利人卻積極行使權利，法律比較兩
    者之利益對權利之實質利害，與其保護前者，不如保護後者，更符公平意旨，及
    此即法律承認時效取得制度之立法旨趣。
  2.本件上訴人自六十九年起繼承座落於系爭土地上之建物迄今已廿年餘，自有以行
    使地上權之意思而占有使用該共有物，期間被上訴人丙○○○並未支付任何地價
    稅、增值稅等行政規費，亦常於訟端發生前至上訴人住所往來，適足證明上訴人
    顯有向被上訴人、左鄰右舍，甚至過往行人宣示渠行使地上權之意思，益證被上
    訴人亦默示同意上訴人行使地上權而無異議。原審判決未予審酌，實有違誤。
  3.上訴人已因時效取得系爭共有土地之地上權，業經向地政機關聲請地上權登記，
    被受理在案，依民事訴訟法第一百八十二條之規定，在地上權登記之請求確定前
    ，請停止本件訴訟程序。提出台中縣雅潭地政事務所（土地複丈、建物測量）定
    期通知書影本一件為證。
二、被上訴人方面：
甲、聲明：求為判決：上訴駁回。第二審訴訟費用由上訴人負擔。
乙、陳述及所用證據：除與原審判決所載相同部分予以引用外，補稱：
  1.上訴人固提出台中縣雅潭地政事務所（土地複丈、建物測量）定期通知書，謂其
    已申請依時效取得係爭土地之地上權云云，惟經查：上開定期通知書並未記載上
    訴人係因申請依時效取得地上權，該地政事務所始定期至現場測量，是上訴人主
    張其已申請依時效取得地上權云云，自不足採信。再者，不問上訴人是否已申請
    依時效取得地上權，本件分割共有物訴訟之進行，均不受影響，是本件分割共有
    物之裁判，顯不以上訴人是否已依時效取得地上權之法律關係為據，依上開民事
    訴訟法第一百八十二條規定，上訴人以此為由聲請停止本件訴訟程序，自無理由
    。
  2.按系爭土地係兩造祖先遺留之財產，具有紀念意義，自不宜變價分割。次者，分
    割之方法應以原物分配為原則，變價分割為例外，茲系爭土地原物分配既無困難
    ，更無不妥之處，自應以原物分配之方式為之，始為適法。再者，系爭土地位於
    大雅鄉○○○○○街道（永興路）上，文武百市熱絡，適合作生意，故雖分割後
    之土地面積較小，亦無礙於生意之經營；而上訴人分得之地與妻吳蔡玲蘭所有同
    段六三○地號合併使用結果，亦可經營生意（目前上訴人即在六三二及六三○地
    號土地上作生意），是本件自應予原物分配為宜，並無變價分割之理由。
  3.至於上訴人以其妻吳蔡玲蘭所有之六三○地號土地，已擬出賣予第三人，無與六
    三二地號合併使用之利益，作為其請求變價分割之唯一理由。惟查：迄今為止，
    未見吳蔡玲蘭出售六三○地號土地；況六三二地號原物分配後，吳蔡玲蘭尚可將
    六三二地號上訴人分得之土地連同六三○地號一併出賣予他人，店面加寬，價錢
    更高，對上訴人更有利，足見就上訴人之利益而言，本件亦以原物分配為宜。
  4.另上訴人於原審業已坦承系爭土地上之房屋為伊所興建，是其於上訴後改口稱該
    房屋為伊繼承而來云云，自與事實不符，併此敘明。
      理      由
一、上訴人雖以其已因時效取得系爭共有土地之地上權，向地政機關聲請為地上權登
    記，已為地政機關受理在案，聲請依民事訴訟法第一百八十二條之規定，裁定停
    止訴訟程序，惟其聲請無理由，另以裁定駁回之。又上訴人經合法通知，未於言
    詞辯論期日到場，核無民事訴訟法第三百八十六條所列各款之情形，爰依被上訴
    人之聲請，由其一造辯論而為判決。
二、本件被上訴人主張坐落台中縣大雅鄉○○段六三二地號、地目建、面積二０．二
    八平方公尺土地為兩造所共有，被上訴人應有部分為六分之五，上訴人應有部分
    則為六分之一，由於共有人間無法達成協議分割，復未訂立不分割契約，又無不
    能分割之情形，故請求判決分割。上訴人則以系爭土地上有伊已使用二十餘年之
    建物，已取得地上權，以及土地不宜細分為由反對分割，並以如必須分割，亦宜
    變價分割云云置辯。
三、經查系爭土地為兩造所共有，由於共有人間無法達成協議分割，復未訂立不分割
    契約，有土地登記簿謄本一份可証，上訴人雖辯稱對於系爭土地上之建物，伊已
    二十年間和平佔用該建物及土地，因時效取得地上權云云，按因地上權取得時效
    完成而主張時效利益之人，依民法第七百七十二條、第七百六十九條、第七百七
    十條規定，只是「得請求登記為地上權人」，並非即取得地上權，在其未依法登
    記為地上權人之前，要無地上權之取得，自不能本於地上權之法律關係，向土地
    所有人有所主張」最高法院民事庭第五次會議決議可參。經查上訴人並未曾為地
    上權之登記，是依上開說明，被告之辯稱自不可採。上訴後，雖提出台中縣雅潭
    地政事務所之複丈期日通知書，證明其已向地政機關聲請為地上權登記，業經被
    受理等情。然查受理並不等於已經取得登記之准許。況且縱使上訴人確能取得地
    上權之登記而享有地上權，亦不妨其地上權之行使（可對被上訴人分割取得之
    土地為主張）。故上訴人之聲請依時效取得地上權之登記，並不妨害被上訴人之
    請求分割共有物。而系爭土地為建地，並無不能分割之情事，且兩造間又未訂有
    不分割之契約，已如上述，則被上訴人依民法第八百二十三條第一項之規定，請
    求分割共有物，自應准許。系爭土地位於台中縣大雅鄉○○路與永和路間，為兩
    造所共有，其上有門牌號碼一三六號建物，為兩造父親所建，東側與上訴人之妻
    吳蔡玲蘭所有台中縣大雅鄉○○段六三０號土地相鄰，六三０地號土地上有門牌
    號碼一三四號建物為上訴人之妻吳蔡玲蘭所有，經原審法院勘驗屬實，並有土地
    登記簿謄本、現場略圖可參，兩造均無爭執，自堪信為真實。被上訴人於原審法
    院審理時提出分割方案，經囑託台中縣雅潭鄉地政事務所派員鑑測，詳如該所八
    十九年十月七日（八九）雅地測字第０八九０二０七二六四號函附複丈成果圖（
    即原審判決所附複丈成果圖。）所示，上訴人則辯稱系爭土地應以變價分割為適
    當。惟按共有物分割之方法，須先就原物分配，於原物分配有困難時，則予變賣
    ，以價金分配於各共有人（最高法院五十一年台上字第二七一號判例意旨可參）
    。系爭土地面積為二０．二八平方公尺，且位於大雅鄉○○○○○街道永興路上
    ，文武百市熱絡，適合作生意，故分割後之土地面積雖小，亦無礙於生意之經營
    ，且上訴人分得之土地與其妻吳蔡玲蘭所有同段六三０地號合併使用結果，亦可
    經營生意；上訴人雖稱其妻吳蔡玲蘭擬將所有六三０地號土地出賣第三人，無與
    系爭土地合併使用之利益，惟未舉証以實其說，且至言詞辯論終結亦未見吳蔡玲
    蘭出售六三０地號土地；況系爭土地原物分配後，吳蔡玲蘭尚可將系爭土地上被
    告分得之土地同六三０地號一併出賣予他人，店面加寬，價錢更高，對上訴人更
    為有利，足見就上訴人之利益而言，本件以原物分配予兩造並無困難。上訴人主
    張變價分割，實不足取。原審依複丈成果圖以原物分割，將其中Ａ部分面積一六
    、九○平方公尺分歸被上訴人取得，Ｂ部分面積三、三八平方公尺分歸上訴人取
    得，經核並無違誤或不當。上訴為無理由，應予駁回。
四、應依民事訴訟法第四百四十九條第一項、第七十八條、第四百六十三條、第三百
    八十五條第一項前段，判決如主文。
中      華      民      國    九十      年      三      月    二十七    日
~B1民事第三庭審判長法  官  陳照德
~B2                法  官  蔡王金全
~B3                法  官  陳成泉
右為正本係照原本作成。
不得上訴。
~B                書記官  陳美利
中      華      民      國    九十      年      三      月    二十八    日
                                                                        Ｌ


司法院資訊處製作；財團法人民間司法改革基金會備份。
